臺灣高等法院臺南分院民事判決　　　　 95年度家上字第102號
上 訴 人　　丙○○
訴訟代理人　莊美貴律師
被上 訴 人　丁○○○
上列當事人間請求離婚事件，上訴人對於中華民國95年8月29日
臺灣嘉義地方法院第一審判決（95年度婚字第398號）提起上訴
，本院於96年4月24日言詞辯論終結，判決如下：
    主  文
上訴駁回。
第二審訴訟費用由上訴人負擔。
    事  實 及 理  由
一、上訴人起訴主張：
  (一)、兩造於民國（下同）60年2月6日結婚，婚後居住於嘉義縣
      竹崎鄉和平村2鄰坑仔坪7號，兩造婚姻之初尚稱幸福美滿
      ，惟由於上訴人當時從事中古汽車買賣為業，為業績之故
      ，上訴人經常早出晚歸，被上訴人為此與上訴人爭執，嗣
      於75年間，被上訴人因而離家出走，經上訴人四處尋找，
      均無被上訴人之音訊，從此兩造即分居至今，夫妻之感情
      已蕩然無存。另被上訴人離家期間，於76年10月29日將戶
      籍遷往雲林縣斗六市鎮○里○○街82號，從未主動與上訴
      人聯繫，亦未返家探視上訴人，兩造於十餘年後在路上相
      遇，被上訴人亦對上訴人視而不見，態度甚為冷漠，顯見
      被上訴人並無與上訴人同居之意思，被上訴人顯屬惡意遺
      棄上訴人在繼續狀況中，且有不能維持婚姻之重大事由，
      爰依民法第1052條第1項第5款、第2項之規定訴請離婚等
      語。原審為上訴人敗訴之判決，即有未洽，爰提起上訴。
  (二)、聲明：
    1.原判決廢棄。
    2.請判決准上訴人與被上訴人離婚。
    3.第一、二審訴訟費用由被上訴人負擔。
二、被上訴人則以：
  (一)、上訴人自64年後，即在外與女友同居，經常不回家，亦不
      負擔家庭生活費用，偶而返家則對被上訴人動粗並惡言相
      向，至73年間，被上訴人曾至上訴人與女友同居租屋處尋
      找上訴人，卻遭上訴人暴力毆打，致失聽力一度受損。被
      上訴人長期身心受辱，精神嚴重受創，無奈之下始返娘家
      居住。被上訴人離家期間，仍每月固定給付上訴人之母親
      新台幣6,000元，作為子女註冊費、補習費及零用金等語
      資為抗辯。
  (二)、聲明：
    1.上訴駁回。
    2.第二審訴訟費用由上訴人負擔。
三、兩造於60年2月6日結婚，婚姻關係現仍存續中之事實，為兩
    造所不爭執，並有上訴人提出之戶籍謄本影本乙份在卷可參
    （見原審卷第8頁），堪認為真實。至於上訴人主張被上訴
    人逕自離家出走迄今已20年，期間未曾與上訴人聯絡或返家
    探視，兩造間已無法再共同為夫妻生活，形同陌路等情，則
    為被上訴人所否認。是本件應審酌者為：(1)被上訴人是否惡
    意遺棄上訴人？(2)是否構成民法第1052條第2項離婚之重大
    事由？茲查：
  (一)、被上訴人是否惡意遺棄上訴人？
    1.按夫妻互負同居之義務，為民法第1001條所明定，夫妻之
      一方無正當理由而與他方別居，固屬違背同居義務，惟同
      法第1052條第1項第5款所謂以惡意遺棄他方，不僅須有違
      背同居義務之客觀事實，並須有拒絕同居之主觀情事始為
      相當，妻與夫失和歸寧居住，久未返家，如僅因夫迄未過
      問而出此，別無拒絕同居之主觀情事，尚難謂為惡意遺棄
      。又夫妻應互愛並誠摯相待，而同居乃夫妻雙方和諧協力
      始克達成，觀諸民法第1001條：「夫妻『互負』同居之義
      務」之規定自明，倘夫妻之一方無意與他方同居，不提出
      其一己之協力，並謂他方不與其同居，係惡意遺棄，而以
      之為由訴請判決離婚，於法自難謂為合（最高法院40年台
      上字第91號判例、89年度台上字第517號判決參照）。
    2.上訴人主張被上訴人自75年起即搬離兩造共同約定之同居
      地點嘉義縣竹崎鄉和平村2鄰坑仔坪7號，迄今兩造均未同
      居等情，固為被上訴人所不爭執，並經兩造之子何廉易、
      何瑞玲到庭證述明確，堪信為真實。至被上訴人另抗辯上
      訴人在外與其他女子同居，經常不回家，並對被上訴人動
      粗，被上訴人不得已始離家等情。經查：
    (1)、據兩造長女何瑞玲於原審證稱：「當時爸爸常常在外面
        應酬、酒家，兩人常常吵架，應該是同時離家」等語（
        見原審卷第31頁）；證人即兩造長子何廉易於原審到庭
        亦證述：「（問：誰先不回家住？）不知道，當時年記
        很小，應該是兩個都不回家了」等語明確（見原審卷第
        29頁）；另證人吳萬春即上訴人之舅舅於本院亦證稱：
        「（問：上訴人是否有住竹崎？）早早就出去，我已經
        很久沒有見到他，娶妻生下第三個小孩之後就離家，我
        常常回去竹崎很少碰到他」等情（見本院卷第28頁）。
        證人何廉易、何瑞玲為兩造之子女，與兩造之利害關係
        相當，當無袒護一方之理，況證人何廉易為上訴人請求
        訊問之證人，證人吳萬春則為上訴人之舅舅，更無偏袒
        被上訴人之可能，再對照前揭三名證人之證詞，亦屬一
        致，其證詞之可信度高，應可採信。從而，兩造應係同
        時間離開兩造約定之住所乙節，堪認為真實。
    (2)、至被上訴人離家之原因，業經證人何瑞玲於原審證述：
        「（問：為何知道爸爸在外面有認識別的女人？）因為
        有看過他帶女人回竹崎家。…他沒住竹崎，是住那女人
        家」、「那個女人的兒子跟我是同學，他也叫我爸爸為
        爸爸」、「爸爸曾經帶那個同學的妹妹去我們家玩，那
        個妹妹叫我爸爸為爸爸」、「如果當初爸爸有帶媽媽回
        來，也不會分開」等情明確（見原審卷第31至32頁）。
        至上訴人固稱證人何瑞玲當時年幼，應係聽被上訴人轉
        述等語，然觀之證人何瑞玲對於其自身與上訴人、外遇
        對象子女間之互動描述綦詳，並非轉述他人間所發生之
        事，若非真有其事，證人又與兩造關係同等密切，豈有
        無中生有之必要。從而，被上訴人抗辯伊離家時，上訴
        人亦同時離開該前揭住處，並與其他女子同居等情，應
        為可採。
    3.綜上，本件被上訴人雖於75年間離開約定住所，然上訴人
      亦同時搬離兩造住處，與其他女子同居，甚而隱瞞自己之
      住處，不願被上訴人得知等情，顯然上訴人並未協力實現
      夫妻同居之義務。又被上訴人雖搬離兩造約定住處，然仍
      定期探視子女，給付子女生活費用，子女亦知悉被上訴人
      之住處，並與被上訴人保持聯絡等情，亦經證人何瑞玲、
      吳萬春分別於原審及本院證述屬實（見原審卷第33頁、本
      院卷第28至29頁）。再參之上訴人提出本件離婚訴訟，被
      上訴人一再表示不願意離婚，並同意返回竹崎之住處，反
      觀上訴人則未為任何善意之回應，益證被上訴人未能與上
      訴人同居，並非因被上訴人主觀上拒絕同居，而係上訴人
      無與被上訴人為實質夫妻共同生活之意願。參諸首揭說明
      ，即難謂被上訴人有惡意遺棄之事由，是上訴人依民法第
      1052條第1項第5款惡意遺棄為由，訴請判決離婚，於法有
      違，自難准許。
    4.至證人甲○○、乙○○○於本院所為不利於被上訴人之證
      述（見本院卷第36至39頁），然證人甲○○、乙○○○為
      身為上訴人之父母，本即難以期待其證言之客觀性，況證
      人甲○○、乙○○○於本院所證述情節，與兩造子女何瑞
      玲、何廉易及證人吳萬春之證述顯不相符，其證詞不能採
      信，尚不足以為有利於上訴人之認定，併予說明。
  (二)、是否構成民法第1052條第2項離婚之重大事由？
    1.按民法第1052條第2項規定，有前項以外之重大事由，難
      以維持婚姻者，得請求離婚。是否有難以維持婚姻之重大
      事由，判斷標準為婚姻是否已生破綻而無回復之希望，此
      不可由原告已喪失維持婚姻意欲之主觀面加以認定，而應
      依客觀的標準，即難以維持婚姻之事實，是否已達於倘處
      於同一境況，任何人均將喪失維持婚姻希望之程度以決之
      。又婚姻係以經營夫妻共同永久生活為目的，其之本質則
      係建立在誠摯、互信、互諒、互愛之基礎上，若夫妻無法
      共同生活，致此誠摯基礎嚴重動搖甚或流失殆盡，即屬民
      法第1052條第2項前段所稱之難以維持婚姻之重大事由。
      又夫妻均有民法第1052條第1項所定情形之一時，雙方各
      得向法院請求離婚，不能以請求之一方亦有判決離婚原因
      ，即謂其不得訴請離婚；同條第2項但書規定難以維持婚
      姻之重大事由應由夫妻之一方負責者，僅他方得請求離婚
      ，係為公允而設，故難以維持婚姻之重大事由，夫妻雙方
      均須負責時，應比較衡量雙方之有責程度，僅責任較輕之
      一方，得向責任較重之他方請求離婚，有責程度相同時，
      雙方均得請求離婚，始符公平（最高法院90年度台上字第
      2215號判決要旨參照）。
   2.經查，本件兩造已分居達20年之久，兩造長期均未共同生
     活，且未相互聞問關切，固屬不能維持婚姻之重大事由。
     然若非上訴人經常不回家，甚而與其他女子同居，兩造夫
     妻情應不致淡薄疏離如此；另兩造均有相當之社會閱歷，
     在婚姻關係中遭有挫折時，未以理性溝通，被上訴人尚逕
     自返回娘家居住，亦有過失。本院審酌上情，前開難以維
     持婚姻之重大事由，應認上訴人之有責程度較重，揆諸前
     開說明，上訴人依民法第1052條第2項規定訴請離婚，即無
     理由，應予駁回。
四、本件事證已臻明確，兩造其餘攻擊防禦方法，核與判決結果
    已不生任何影響，不再贅述，併此敘明。
五、綜上所述，上訴人主張其受被上訴人惡意遺棄，及兩造間有
    難以維持婚姻之重大事由，既無可採，則其依民法第1052條
    第1項第5款及第2項規定訴請離婚，於法尚有未合，自不應
    准許。原審為上訴人敗訴之判決，並無不合。上訴意旨指摘
    原判決不當，求予廢棄改判，為無理由，應予駁回。
六、據上論結，本件上訴為無理由，依民事訴訟法第449條第1項
    、第78條，判決如主文。
中　　華　　民　　國　　96　　年　　5　　月　　8　　日
                  民事第二庭    審判長法　官　  丁振昌
                                      法　官　  吳上康
                                      法　官　  李素靖
上為正本係照原本作成。
如對本判決上訴，須於判決送達後20日內向本院提出上訴狀，未
表明上訴理由者，應於上訴後20日內，向本院提出理由書（須附
繕本）。依法須繳納裁判費並應委任律師為訴訟代理人，始得上
訴。
中　　華　　民　　國　　96　　年　　5 　　月　　11　　日
                                      書記官    林鈴香
【附記】
民事訴訟法第466條之1：
(1)對於第二審判決上訴，上訴人應委任律師為訴訟代理人。但上
  訴人或其法定代理人具有律師資格者，不在此限。
(2)上訴人之配偶、三親等內之血親、二親等內之姻親，或上訴人
  為法人、中央或地方機關時，其所屬專任人員具有律師資格並
  經法院認為適當者，亦得為第三審訴訟代理人。
民事訴訟法第466條之2：
上訴人無資力委任訴訟代理人者，得依訴訟救助之規定，聲請第
三審法院為之選任律師為其訴訟代理人。
